【裁判字號】    94,訴,6907
【裁判日期】    950706
【裁判案由】    返還寄託物
【裁判全文】
臺灣臺北地方法院民事判決              94年度訴字第6907號
原      告  丙○○原名：陳雅.
訴訟代理人  李慶豐律師
被      告  彰化商業銀行股份有限公司晴光分行
法定代理人  林武德
訴訟代理人  丁○○
            甲○○
上列當事人間返還寄託物事件，本院於民國95年6月22日言詞辯
論終結，判決如下：
    主      文
被告應給付原告新臺幣捌拾柒萬零壹佰玖拾貳元，及自民國九十
四年十一月三十日起至清償日止，按年息百分之五計算之利息。
訴訟費用由被告負擔。
本判決於原告以新臺幣拾萬元供擔保後，得假執行。但被告如
以新臺幣捌拾柒萬零壹佰玖拾貳元預供擔保後，得免假執行。
    事實及理由
一、程序方面：
    （一）本件起訴時被告之法定代理人為乙○○，嗣於本件審
          理中變更為林武德，被告具狀聲明承受訴訟，核與民
          事訴訟法第175條規定並無不合，應予准許。
    （二）按分公司係由總公司分設之獨立機構，就其業務範圍
          內之事項涉訟時，有當事人能力；又分公司為受本公
          司管轄之分支機構，並無獨立之財產，為謀訴訟上便
          利，現行判例雖從寬認定分公司就其業務範圍內之事
          項涉訟時，有當事人能力。惟所謂「就其業務範圍內
          之事項」，應依訴訟標的之法律關係觀察，苟該訴訟
          標的之法律關係，非以分公司為其權利義務之「主體
          」，尚不得以其係總公司之執行機構，遽指該爭訟之
          法律關係事項，自屬其業務之範圍，最高法院40年台
          上字第39號、40年台上字第105號判例、88年度台上
          字第1431號判決可資參照。查本件原告係請求被告返
          還消費寄託款，而消費寄託法律關係存在兩造之間，
          被告並自承本件存、提款確實是分行的業務一詞（見
          本院95年6月22日言詞辯論筆錄），揆諸前開說明，
          被告自有當事人能力。
二、原告聲明：如主文所示；請准供擔保宣告假執行。並陳述：
    （一）原告於被告處開設之「00000000000000」號活期儲蓄
          存款帳戶（下稱系爭帳戶），於民國93年2月9日原告
          存款新臺幣（下同）60,000元後，總計存款有876,58
          7元。同年月26日，原告再存款65,000元，惟存摺上
          所登載之存款「餘額」僅「71,395」元，再細看存摺
          上所列之交易明細，其上列載在同年月16、17、18連
          續3日，有以自動提款機轉帳及提領現金之紀錄，總
          計870,192元（含手續費），幾乎將存款提領一空。
          原告自思，此段期間並未在該帳戶提款及轉款，亦未
          將金融卡交他人使用，何以會出現提款及轉帳紀錄，
          顯然該帳戶已遭盜領。原告經向被告櫃台人員交涉後
          ，隨即向臺北市政府警察局中山分局報案。嗣該分局
          再移由高雄市政府警察局左營分局偵辦，其調查結果
          為：「報案稱：於93年2月26日發現存於彰化銀行晴
          光分行帳號00000000000-000的現金連續於2月16、7
          、8日，遭不詳歹徒以提款機轉帳方式至中國國際商
          銀楠梓分行帳號：00000000000000000000號，及大眾
          銀行大昌分行帳號：00000000000000000000號（經查
          均人頭帳戶）盜領870192元正（含手續費）。．．．
          經通知右列帳戶開戶人到案說明及調閱盜領相關錄影
          帶會同  台端檢視盜領情形，非其本人或有認識之人
          ，全案調查後，移高雄地方法院檢察署偵辦」。該案
          經臺灣高雄地方法院檢察署檢察官偵辦後，認係金融
          卡盜領集團所為，並將提供人頭帳戶之陳素卿、簡國
          強二人以刑法第339條之2第1項之罪名之幫助犯聲請
          簡易判決處刑。嗣經臺灣高雄地方法院以刑法第339
          條第1項詐欺取財罪之幫助犯，將該二人判處有期徒
          刑4月確定。
    （二）原告於被告處開設之「活期儲蓄存款帳戶」，性質屬
          於消費寄託契約，寄託人將寄託物（存款）交付受寄
          人受領時，寄託物（存款）之危險負擔即由受寄人負
          責。本件原告之870,000元存款，其中570,000元係遭
          金融卡盜領集團以偽造之金融卡，操作自動提款機轉
          帳至人頭帳戶，另外300,000元則係遭該盜領集團，
          以偽卡操作轉帳之同時同地，在同一自動提款機盜領
          現金。其次，該金融卡盜領集團裝設測錄器（測錄提
          款眾金融卡內碼，供其製造偽卡）之自動提款機，雖
          非被告所設，惟仍屬其聯合跨行可以接受轉帳提款等
          業務之設備，性質上亦屬於被告之代理人，或被告代
          理人之設備，該設備若因疏於維護管理，致遭金融卡
          盜領集團裝設測錄器，測錄提款民眾之金融卡內碼，
          再製成偽卡，盜領民眾存款，此損失應由被告負責，
          蓋提款民眾在正常謹慎使用金融卡情況下，並無義務
          ，亦無能力「檢視」該自動提款機是否已遭裝設測錄
          器，因此，原告之存款係遭盜領集團以偽卡盜領，並
          未發生清償之效力，被告仍有返還存款之義務。原告
          幾經與被告交涉，仍未獲其置理，爰請求如訴之聲明
          等語。
三、被告聲明：駁回原告之訴；如受不利判決，願供擔保請准免
    於假執行。並陳述：
    （一）原告所提陳素卿、簡國強二人之刑事判決，不足以證
          明其存款有遭金融卡盜領集團以偽造之金融卡盜領之
          事實，原告應就其「金融卡被偽造」及其「存款被盜
          領」之事實負舉證責任。況原告之存款轉入陳素卿、
          簡國強之帳戶，金額共計為570,000元亦非870,000元
          ，則對以提領現金方式領取之300,000元，原告亦未
          為任何之舉證主張係遭盜領。
    （二）原告應具體證明係裝設於何處之自動提款機有設置或
          管理上之欠缺且被告應就該設備負維護管理之責，而
          非空泛指稱：自動提款機雖非被告所設，性質上亦屬
          於被告之代理人或被告代理人之設備，該設備若因疏
          於維護管理，此損失應由被告自負等不符法理之主張
          。
    （三）依兩造間之「存款相關服務性業務約定條款」「肆、
          金融卡（含IC卡）約定條款」第1條及第5條之約定，
          凡持有原告金融卡及密碼之人（不論此人是否為原告
          本人）至自動化服務設備提領存款或轉帳時，應認已
          生清償之效力，實不容原告未為任何之舉證，而空言
          推翻雙方之約定。依被告之紀錄，原告之存款確於93
          年2月16、17、18日連續3日以自動提款機進行轉帳及
          提領現金共870,192元（含手續費），而依提領時皆
          憑原告之金融卡及正確之密碼為之，依上開說明，被
          告已依約清償，雖原告主張係第三人持用偽卡盜領，
          惟其無法舉證以實其說，足證原告之主張實不可採。
    （四）另被告曾函詢財金資訊股份有限公司（下稱財金公司
          ）請其就原告之帳號與其他金融機構疑遭盜領帳戶之
          歷史交易進行比對，俾確認是否有與其他遭盜錄之金
          融卡於同一時間使用同一台自動提款機之共同性，嗣
          經財金公司函覆原告之帳號與通報疑遭盜錄帳號比對
          後並不具共同性，亦即，原告之金融卡確有於某處自
          動提款機遭測錄，則該歹徒利用該台自動提款機所測
          錄到之金融卡資料應非僅原告一人，惟財金公司於比
          對通報疑遭盜領帳號之交易性，確認原告之金融卡與
          通報疑遭盜錄帳號並不具共同性，足徵原告之金融卡
          應無遭盜錄偽造之情事，被告已依約善意向債權之準
          占有人清償，被告應已對原告生清償之效力，原告之
          主張顯無理由等詞。
四、兩造不爭執之事項：
    （一）原告於被告處開立系爭活期儲蓄存款帳戶。
    （二）原告於93年2月9日之存款餘額為876,587元。
    （三）系爭帳戶於93年2月16日、17日、18日分別以自動提
          款機提領現金及轉帳方式，共計提領870,192元（含
          手續費）。其中轉帳部分係分別轉帳至訴外人陳素卿
          及簡國強之帳戶內。
    （四）就本件轉帳部分，訴外人陳素卿、簡國強經臺灣高雄
          地方法院於94年5月25日以94年度易字第336號刑事判
          決幫助意圖為自己不法之所有，以詐術使人將本人之
          物交付，各處有徒刑4月，如易科罰金，均以銀元300
          元折算1日。
五、得心證之理由：
    原告主張其於被告處開立系爭帳戶，系爭帳戶於93年2月9日
    之存款餘額為876,587元，至同年月26日原告再存款65,000
    元，而存摺所登載之存款餘額為71,395元等事實，業據原告
    提出存摺、交易明細表為證（見本院卷第8頁至第13頁），
    復為被告所不爭執，堪信為真正。然原告另主張其持用之金
    融卡及密碼因遭他人測錄，故系爭帳戶於93年2月16日、17
    日、18日有以自動提款機提領現金及轉帳方式提款共計870,
    192元（含手續費）係遭他人盜領，對原告不生清償效力等
    情，則為被告所否認，並以前揭情詞置辯。是本件本院應審
    究核為：就系爭帳戶於93年2月16日至93年2月18日提領及轉
    帳870,192元部分，被告是否已對原告生清償之效力？以下
    分述之：
    （一）按稱寄託者，為當事人一方，以物交付他方，他方允
          為保管之契約；寄託物為金錢時，推定受寄人無返還
          原物之義務，但須返還同一數額，民法第589條第1項
          、第603條第1項定有明文。又受寄人對於寄託交付之
          金錢負有返還同一數額之義務，故受寄人主張就寄託
          人請求返還金額之義務已因清償而消滅者，對其原因
          有舉證責任，如不能舉證或所舉證據不實，法院自應
          為受寄人敗訴之判決。
    （二）次按乙種活期存款戶與金融機關之間為消費寄託關係
          ，惟債務人非依債務本旨實行提出給付，不生提出之
          效力，民法第235條第1項前段亦定有明文。故第三人
          持債權人之金融卡及密碼為轉帳或現金提款，必第三
          人持該真正金融卡及密碼，始符合「債權準占有人」
          要件，否則僅屬單純冒領，與民法第310條第2款規定
          無涉。蓋金融卡之使用係發卡銀行服務客戶之方式，
          亦即以無人化自動櫃員機取代櫃臺服務之進行，方便
          客戶無需直接進行櫃臺交易即得達成提領、存款、轉
          帳等交易，此類服務必須透過自動櫃員機驗證持卡人
          之密碼進行管制，以資辨識持卡進行交易之人是否為
          權利人本人或經本人授權之第三人。換言之，金融卡
          之發卡銀行利用自動櫃員機所進行之服務乃以兩道程
          序，對於交易進行管制：一為卡片必須為真正，二為
          密碼必須相符。偽造之卡片固然不能提款，即使為真
          正之卡片，亦必須密碼內容相符才能進行交易。惟鑑
          於現今科技之發達，資料盜拷之方式日新月異，犯罪
          集團透過測錄之方式，一方面得知民眾使用金融卡上
          磁條內之資料，進而偽造金融卡持以使用，另外一方
          面又以不正之方法測知持卡人使用之密碼，基於自動
          櫃員機乃銀行用以提供服務之機關，其辨識功能之精
          進、金融卡上磁條內資料防偽防拷技術之改進以及防
          範民眾使用之密碼內容遭測錄盜用功能之可能性，技
          術上惟有金融卡發行銀行控制此項風險，並適當利用
          保險制度分散風險，方符合公平正義，並能維持市場
          交易機制之運作，則此風險自應由金融卡發卡銀行承
          擔。故就以盜錄或測錄方式偽造之金融卡於自動櫃員
          機提領現金或轉帳，金融卡發卡銀行自不得主張其所
          為之給付具有清償之效力。
    （三）被告就其辯稱於93年2月16日至93年2月18日原告系爭
          帳戶內提領之870,192元，被告已生清償效力云云，
          無非係以系爭帳戶金融卡為原告所持用並未遺失，且
          依財金公司比對結果認系爭帳戶與其他通報遭測錄之
          帳戶無共同性為據，惟查：
          １、被告雖以兩造間所簽立之「存款相關服務性業務
              約定條款」「肆、金融卡（含IC卡）約定條款」
              第1條以及「參、自動化服務設備（含自動化服
              務機器、電話、網路、行動銀行）共同約定條款
              」第5條之約定（見本院卷第47頁至第50頁）而
              辯稱凡持有原告金融卡及密碼之人，不論此人是
              否為原告本人或是否經原告授權，至自動化服務
              設備提領存款或轉帳時，依前開雙方之約定，應
              認已生清償之效力云云。惟被告亦自承該條項規
              定係指真正之金融卡而言，如果以偽造之金融卡
              去提款或轉帳，並不生清償效力等詞（見本院卷
              第78頁），本件原告所持用之系爭帳戶金融卡並
              未遺失一節，此固為原告所自承，然而，本件原
              告所爭執者乃系爭帳戶金融卡及密碼遭他人測錄
              後，他人以偽造之金融卡提領現金及轉帳870,19
              2元，被告援引前開約定實與本案無涉，亦無法
              以之為被告有利之認定。
          ２、依原告提出之存摺及交易明細表記載內容，系爭
              帳戶於93年2月16日，在高雄二信明誠分社，分
              別轉帳100,000元至陳素卿及簡國強申設之大眾
              商業銀行大昌分行及中國國際商業銀行楠梓分行
              帳戶內（帳號為000000000000號、00000000000
              號），另於93年2月17日，在高雄銀行桂林分行
              ，又各轉帳100,000元至簡國強上開帳戶內，於9
              3年2月18日復轉帳100,000元、70,000元至簡國
              強前開帳戶內，合計原告系爭帳戶轉帳至陳素卿
              帳戶100,000元，轉帳至簡國強帳戶470,000元。
              又陳素卿、簡國強因原告系爭帳戶內之前開款項
              轉帳至該二人之前揭帳戶內，經警查獲後，經臺
              灣高雄地方法院檢察署檢察官偵查起訴，並經臺
              灣高雄地方法院刑事庭於94年5月25日以94年度
              易字第336號刑事判決，認陳素卿、簡國強幫助
              意圖為自己不法之所有，以詐術使人將本人之物
              交付，各處有期徒刑4月，如易科罰金，均以銀
              元300元折算1日確定，亦有原告提出之高雄市政
              府警察局左營分局函、起訴書、刑事判決書附卷
              足稽（見本院卷第16頁至第26頁），並經本院調
              閱前開刑事偵查、審理卷宗查明屬實，復均為兩
              造所不爭執，堪認為真正。
          ３、觀之上開刑事案件，臺灣高雄地方法院刑事庭已
              認陳素卿陳稱因「慶仔」說有人欠錢要還款給他
              ，他需要帳戶，故伊將其所有上揭帳戶之提款卡
              交予綽號「慶仔」使用云云，及簡國強辯稱伊所
              有上揭帳戶存摺、提款卡等於93年1月置放於家
              中，遭小偷偷走云云，均不可採信，而判決該2
              人幫助詐欺罪確定。再參酌陳素卿、簡國強與原
              告並不相識，且渠等因轉帳而取得之470,000元
              ，亦非因與原告間有何債權、債務關係，此業經
              陳素卿、簡國強於前開刑事案件審理時陳述明確
              ，故原告以前開刑事案件調查結果所得之證據資
              料主張被告非對於債權準占有人清償，即非全然
              無據。又上開刑事案件審理後雖僅認定轉帳部分
              之款項470,000元為陳素卿、簡國強所犯幫助詐
              欺罪之金額，然由系爭帳戶於93年2月16日至93
              年2月18日之交易紀錄可知（見本院卷第98頁，
              其中編號第8至14交易日期應為93年2月17日，編
              號第15至第21交易日期應為93年2月18日），系
              爭帳戶於同一日轉帳與提領現金之時間相距約數
              10秒至3、4分鐘，甚為緊接，且係於同一自動提
              款機操作，堪認系爭帳戶於93年2月16日至93年2
              月18日提領現金與轉帳應屬同一人同時所為，則
              就前開現金提領部分原告援引前開刑事資料主張
              被告非對於債權準占有人清償亦非無據。是故，
              縱使原告仍持用真正之金融卡，亦不能推認其所
              持用之金融卡及密碼未遭他人測錄、盜錄，被告
              以系爭帳戶之金融卡仍為原告所持用並未遺失一
              節而辯稱系爭帳戶87 0,192元之提領及轉帳已對
              原告生清償效力云云，即非足取。
          ４、至被告雖另以財金公司之函文記載經比對結果系
              爭帳戶與其他通報遭測錄之帳戶無共同性，而辯
              稱已對原告生清償效力云云，然本院綜觀被告所
              提出之財金公司函文內容（見本院卷第53頁），
              其中包含系爭帳戶在內比對之帳戶共有21筆，惟
              其他筆比對資料係如何選取，比對之交易時間為
              何僅設定至93年2月18日，從該函文均無法得知
              ，被告亦未具體詳盡說明之，是僅以該財金公司
              之函文亦無法證明原告持有之系爭帳戶金融卡及
              密碼未遭測錄、盜拷，被告上開辯稱亦非可採。
    （四）綜上所述，原告於被告處所開立之系爭帳戶於93年2
          月16日至93年2月18日以自動提款機提領現金及轉帳
          方式總計提領870,192元，原告已提出其中轉帳至簡
          國強、陳素卿帳戶內之款項，簡國強、陳素卿涉犯幫
          助詐欺罪經臺灣高雄地方法院判刑確定之相關證據資
          料，用以證明前開870,192元之提領及轉帳非對債權
          準占有人清償，足使本院認其主張非虛，此時被告應
          舉證證明上開款項之提領及轉帳已對原告生清償效力
          ，惟被告所舉系爭帳戶金融卡及密碼為原告持用未曾
          遺失及財金公司之比對結果等證據，均無法證明被告
          對原告返還系爭寄託物之義務已因清償而消滅，堪認
          原告主張系爭帳戶於93年2月16日至2月18日870,192
          元之現金提領及轉帳非對原告生清償效力，應可採信
          。原告於94年10月21日已發函被告請求返還上開寄託
          物，此有原告提出之立揚法律事務所函在卷可稽（見
          本院卷第27頁），從而，原告依消費寄託法律關係於
          本件請求被告返還870,192元，及自起訴狀繕本送達
          之翌日即94年11月30日起至清償日止，按年息5%計算
          之利息，即屬正當，應予准許。
六、兩造分別陳明願供擔保，聲請宣告假執行及免假執行，均核
    無不合，茲分別酌定相當擔保金額准許之。
七、兩造其餘攻防方法，核與判決結果不生影響，爰不一一論述
    ，附此敘明。
八、據上論結：原告之訴為有理由，依民事訴訟法第78條、第39
    0條第2項、第392條第2項，判決如主文。
中    華    民    國    95    年    7    月     6     日
                  民事第三庭    法  官  鄭佾瑩
以上正本係照原本作成
如對本判決上訴，須於判決送達後20日內向本院提出上訴狀
中    華    民    國    95    年    7     月    6     日
                                書記官  方美雲
附錄民事訴訟法第392條
法院得宣告非經原告預供擔保，不得為假執行。
法院得依聲請或依職權，宣告被告預供擔保，或將請求標的物提
存而免為假執行。
依前項規定預供擔保或提存而免為假執行，應於執行標的物拍定
、變賣或物之交付前為之。


司法院資訊處製作；財團法人民間司法改革基金會備份。
